【裁判字號】    98,家聲,150
【裁判日期】    980616
【裁判案由】    聲請更改姓氏
【裁判全文】
臺灣臺南地方法院民事裁定             98年度家聲字第150號
聲  請  人  乙○○○
            己○○
            丁○○
            標智武
            戊○○
            甲○○
            丙○○
上列聲請人聲請變更姓氏，本院裁定如下：
    主  文
聲請駁回。
程序費用新台幣壹仟元由聲請人負擔。
    理  由
一、聲請意旨略以：聲請人乙○○○之先夫及其他聲請人之先父
    於日據時代昭和18年（即民國32年）原登記為「董茂香」，
    其父為董萬得，其母則為標氏謹。嗣光復後於初次設籍登記
    時，卻將「董茂香」登記為「標茂香」，聲請人等之先夫（
    父）在世時雖有前往戶政機關欲更改從父姓「董」姓，卻遭
    戶政機關拒絕，致聲請人等之先夫（父）至民國（下同）82
    年5月8日逝世前仍從母姓「標」姓，惟其父姓名仍為董萬得
    ，是戶政機關之登記顯屬誤載。另聲請人等恐將來無後嗣祭
    拜先祖父董萬得及先（夫）父董茂香，且聲請人亦均認姓「
    標」有不吉利之情形，因此，懇請鈞院幫忙聲請人即董茂香
    之子女己○○等6人恢復「董」姓，爰依民法第1059條之規
    定，請求准為變更姓氏為「董」姓等語。
二、按聲請人之聲請事件不屬於普通法院之權限者，法院應以裁
    定駁回之，民事訴訟法第249條第1項第1款所明定。而所謂
    普通法院，係指審判民事訴訟事件之民事法院而言。又民事
    訴訟，乃國家司法機關以解決當事人間關於私法上爭執為目
    的所施行之程序。若原告主張政府機關以公法上權力所為之
    處分侵害其權利者，則應屬行政救濟之問題，即非屬民事事
    件。次按民法第1059條原規定：「子女從父姓，但母無兄弟
    ，約定其子女從母姓者，從其約定；贅夫之子女從母姓，但
    約定其子女從父姓者從其約定」，96年5月23日修正公布之
    民法第1059條文第1項、第3項、第5項則明定：「父母於子
    女出生登記前，應以書面約定子女從父姓或母姓」、「子女
    已成年者，經父母之書面同意得變更為父姓或母姓。」、「
    有下列各款情形之一，且有事實足認子女之姓氏對其有不利
    之影響時，父母之一方或子女得請求法院宣告變更子女之姓
    氏為父姓或母姓：一、父母離婚者；二、父母之一方或雙方
    死亡者；三、父母之一方或雙方生死不明滿三年者；四、父
    母之一方曾有或現有未盡扶養義務滿三年者」。再按戶籍行
    政之主管機關：在中央為內政部，由直轄市、縣（市）主管
    機關於其轄區內分設戶政事務所辦理；戶籍登記事項有錯誤
    或脫漏時，應為更正之登記。戶籍法第2條、第5條、第22條
    均分別定有明文。
三、本件聲請人聲請將姓氏從「標」變更為「董」，其理由係主
    張因戶政機關將其先夫（父）董茂香，錯誤登記為「標茂香
    」，致渠等本應姓董，因而姓標等語，惟查，聲請人己○○
    等6人請求變更為父姓「董」，核與卷附之戶籍謄本所載示
    其生父標茂香之姓氏為「標」而非「董」已有不符，且依聲
    請人之主張係戶政機關將聲請人生父董茂香姓氏「董」誤登
    為「標」，亦非屬民法第1059條第5項所規定變更姓氏之法
    定要件，故本件聲請顯與民法變更姓氏之規定不符；再者，
    依聲請人所主張，請求本院裁判變更姓氏之法律關係，實為
    關於戶籍登記事項有錯誤之情形，參諸上開規定，有關戶籍
    登載有誤者應向戶籍行政之主管機關申請為更正之登記，若
    遭該戶籍行政主管機關駁回，再循訴願及行政訴訟等程序救
    濟，非由普通法院審判之。從而，聲請人向無審判權之本院
    為聲請，與法自有未合，應予駁回。
四、依非訟事件法第21條第1項前段，裁定如主文。
中    華    民    國    98    年    6    月    16  日
                    家事法庭法  官  鍾宗霖
以上正本係照原本作成。
如對本裁定抗告，須於裁定送達後10日之不變期間內，向本院提
中    華    民    國    98    年    6    月    16  日
                            書記官  陳玉果


司法院資訊處製作；財團法人民間司法改革基金會備份。
